【裁判字號】    91,訴,765
【裁判日期】    920114
【裁判案由】    水污染防治法
【裁判全文】
臺中高等行政法院判決                              九十一年度訴字第七六五號
                              .
    原      告  利保開發有限公司
    代  表  人  甲○○
    訴訟代理人  陳世煌 律師
                楊振裕 律師
                劉嘉堯 律師
    被      告  彰化縣政府
    代  表  人  乙○○
    訴訟代理人  丙○○
右當事人間因水污染防治法事件，原告不服行政院環境保護署中華民國九十一年九月
四日環署訴字第○九一○○二九九七六號訴願決定，提起行政訴訟，本院判決如左︰
    主  文
訴願決定及原處分均撤銷。
訴訟費用由被告負擔。
    事  實
一、事實概要：緣原告從事土石加工作業，前因排放廢水未符合放流水標準違反行為
    時水污染防治法第七條第一項規定，經被告以民國（下同）九十年八月十六日九
    ○彰府環三字第一三七一四四號函附編號：六九七五號處分書裁處新台幣（下同
    ）十二萬元罰鍰，並通知限期於九十年十一月十五日前改善完成。期限屆滿前，
    原告送達符合放流水標準之檢驗報告或其他證明文件向被告報請查驗，期限屆滿
    後經行政院環境保護署督察大隊中區隊（現為行政院環境保護署環境督察總隊中
    區環境督察大隊，下稱環保署中區督察大隊）派員於九十年十二月二十五日現場
    稽查，經採樣送驗結果：化學需氧量六六四毫克／公升、懸浮固體一一五○○○
    毫克／公升，仍未符合放流水標準，被告據以認定其未完成改善，依違反行為時
    水污染防治法第七條第一項規定，依同法第三十八條及同法施行細則第六十四條
    第二項，自違反時間九十年十二月二十五日起至九十一年一月三日止合計十日執
    行按日連續處罰，每日各處六萬元罰鍰（十日合計處六十萬元）。原告不服，於
    九十一年四月十日經由被告提起訴願，惟遭決定駁回，遂提起本件行政訴訟。
二、兩造聲明：
  (一)原告聲明求為判決：訴願決定及原處分均撤銷。
  (二)被告聲明求為判決：駁回原告之訴。
三、兩造之陳述：
  (一)原告主張之理由：
    1.被告僅以一次（日）之違法事實，作為連續處罰之基礎，顯然有認定事實不依
      證據之違法：
      (1)按「事業．．．排放廢（污）水於地面水體者，應符合放流水標準。」、「
        事業．．．排放廢（污）水，違反第七條第一項．．．規定者，處新台幣六
        萬元以上六十萬元以下罰鍰，並通知限期改善，屆期仍未完成改善者，按日
        連續處罰．．．。」固為水污染防治法第七條及第三十八條所明定。又「本
        法第三十八條，．．．所稱按日連續處罰，其起算日依左列規定：一、．．
        ．。二、於改善期限屆滿前檢具符合放流水標準或其他規定之證明文件，向
        主管機關報請查驗．．．主管機關於改善期限屆滿後進行查驗，認其未完成
        改善者，自查驗日起算。」、「事業於本法第三十八條．．．按日連續處罰
        中經完成改善，並檢具符合放流水標準或其他規定之證明文件送達主管機關
        之翌日起，暫停開具處分書。」、「經主管機關查驗結果未符合規定者，自
        前項暫停開具處分書日起，再行開具處分書，繼續按日連續處罰．．．。」
        復為同法施行細則第六十四條第二款、第六十五條第一項、第二項所明定。
        上開規定，所稱「屆期仍未完成改善者，按日連續處罰」，係以受處分人未
        完成改善為按日連續處罰之前提要件。受處分人如未於水污染防治法第三十
        八條所為通知改善之期限屆滿前，檢具符合放流水標準或其他規定之證明文
        件，向主管機關報請查驗者，依同法第五十四條規定，視為未完成改善，主
        管機關固得據以按日連續處罰。至於受處分人於改善期限屆滿前，已檢具符
        合放流水標準或其他規定之證明文件，向主管機關報請查驗，而經主管機關
        檢驗結果仍未符合放流水標準者，法律既未明文規定視為未完成改善，主管
        機關仍應逐日採樣檢驗，須未符合標準始得按日連續處罰，至完成改善之日
        為止。況且，水污染防治法施行細則第六十四條第二款為按日連續處罰起算
        日之規定；同細則第六十五條第一項、第二項，係暫停開具處分書，繼續按
        日連續處罰及停止按日連續處罰之規定，並未明定主管機關於執行按日連續
        處罰之規定時，可免除依職權調查證據，未經逐一採樣送驗，即可自上開規
        定之起算日起推定受處分人仍有違法事實存在，而可據以按日連續處罰。
      (2)經查本件原告排放廢水曾經被告派員稽查採樣檢驗分析，結果未符合放流水
        標準，案由被告以九十年八月十六日九○彰府環三字第一三七一四四號函附
        編號：六九七五號處分書裁處十二萬元罰鍰，並通知限期於九十年十一月十
        五日前改善完成，同時說明應於期限屆滿前檢具符合放流水標準或其他規定
        之證明文件報請查驗，否則視為未完成改善，將自查驗日起執行按日連續處
        罰。而原告遵期於改善期限屆滿前，檢具符合放流水標準或其他規定之證明
        文件，向主管機關報請查驗，惟經環保署中區督察大隊派員於九十年十二月
        二十五日稽查，採樣檢驗結果仍未符合放流水標準，乃認定原告未完成改善
        ，而由被告據以自查驗日起執行按日連續處罰，期限自九十年十二月二十五
        日至九十一年一月三日（即申報改善完成送達環保局日為止），每日各處六
        萬元罰鍰（十日合計處六十萬元），實屬違法。蓋環保署中區督察大隊雖於
        九十年十二月二十五日派員複查，採樣檢驗結果仍未符合放流水標準，認定
        原告未完成改善，依法固應執行按日連續處罰。然揆諸上揭說明，法條既明
        定按「日」，自須證明處罰之日確有違法事實存在，始得作為裁罰之基礎。
        被告以九十年十二月二十五日採樣檢驗未符合放流水標準之事實，迨九十一
        年一月三日原告第二次報請查驗，即遽以推定原告自九十年十二月二十五日
        起至九十一年一月三日均未符合放流水標準，其認定事實顯有未憑證據之違
        法，則原處分自屬可議。且歷經訴願亦未予糾正，均有違誤，應無可維持。
    2.被告對原告作成裁處罰鍰之處分，違反法令授權之目的，實係權利之濫用：
      次查按日連續處罰之制度本質，乃係屬行政執行罰，為學說及行政法院向來一
      致之見解，其目的乃在督促義務人「將來」義務之履行，並非對「過去」行為
      之處罰，故於義務人已申報完成改善，並經檢驗合格後，主管機關即已失去督
      促將來改善的意義，其再為處罰已無法令之授權目的（授權主管機關處執行罰
      以督促義務人履行義務）之情事存在，自不得再就改善前義務人之違法行為予
      以處罰（最高行政法院八十九年判字第二五七三號判決、鈞院九十年度訴字第
      一一八七號判決意旨參照）。而本件原告業於九十一年一月三日申報改善完成
      檢驗結果合格，據此，原告顯然已經履行及實現行政實體法應履行之行政上義
      務。則被告於原告改善完成後，始行使職權，以九十一年三月十三日府授環三
      字第○九一○○三八七五九○號函附（編號：Ｚ000000000─Ｚ00
      0000000號）處分書，爰引相關法令回溯執行對原告作成按日連續處罰
      之原處分時，已無前揭法令「授權主管機關處執行罰以督促義務人履行義務」
      之授權目的所規範之情事存在。且按日連續處罰之規定，如上所述，旨在警惕
      督促受處分人改善違規情事，則被告自應按日督促查驗並於每日送達處分書，
      否則難謂有警惕督促之功能。準此，被告既未按日督促查驗，僅於原告改善完
      畢後始對原告一次作成處分，顯然悖於首揭法令之授權目的，而有權利濫用之
      違法。
    3.被告未依職權調查受檢放流水是否摻雜上游其他業者之排放廢（污）水，亦有
      未盡職權調查之義務，其處罰自乏依據：
      又原告於被告及環保署中區督察大隊執行採樣檢驗時，曾對被告等反應在該水
      流區域之上游尚有養豬業及其他不明項目工廠，放流水質混雜於其中，故採樣
      水質不能證明係原告公司所放流，乃被告竟以原告不能舉出具體事證以實其說
      即率爾對原告作成處分，顯然亦違反行政程序法第三十六條所定「行政機關應
      依職權調查證據，不受當事人主張之拘束，對當事人有利及不利事項一律注意
      」之義務自亦違法。
    4.據上論陳，原處分及訴願決定既有上揭所舉違法可議之處，即無可維持，為此
      懇請鈞院鑒核，賜判決如原告訴之聲明，俾使人民權利得獲保障，並維法治綱
      紀，實毋任感載。
  (二)被告答辯之理由：
    1.依據環保署九十一年一月九日環署督字第○九一○○○二一八四號函暨被告九
      十年八月十六日九○彰府環三字第一三七一四四號函辦理處分。
    2.原告主張：「本公司係從事土石加工業，水流並無其他雜質，而行政院環保署
      現場採樣點，上游有養豬業及其他不明項目工廠，放流水質雜處，故採樣水質
      不能證明係本公司所放流。」惟查環保署於九十年十二月二十五日派員至該公
      司現場稽查，該事業之廢水未妥善收集處理，經會同業者代表於該排放口採樣
      送驗，有經業者代表曹煙雯確認簽名之稽查工作紀錄及佐證照片可稽，採樣送
      驗過程均依採樣送驗程序辦理，經稽查採樣送驗之水樣，所具備之代表性並無
      虞慮。
    3.按「事業、污水下水道系統或建築物污水處理設施排放廢（污）水於地面水體
      者，應符合放流水標準。」、「事業或污水下水道系統排放廢（污）水，違反
      第七條第一項或第八條規定者，處新臺幣六萬元以上六十萬元以下罰鍰，並通
      知限期改善，屆期仍未完成改善者，按日連續處罰，情節重大者，得命其停工
      或停業，必要時並得撤銷其排放許可證或勒令歇業。」為行為時水污染防治法
      第七條第一項、第三十八條所明定。另依水污染防治法施行細則第六十四條規
      定：「本法第三十八條、第四十條、第四十三條或第五十條所稱按日連續處罰
      ，其起算日依左列規定：一、．．．二、．．．主管機關於限期改善屆滿後進
      行查驗，認其未完成改善者自查驗日起算。」原告從事土石加工作業，前因違
      反水污染防治法第七條第一項規定，經被告九十年八月十六日九○彰府環三字
      第一三七一四四號函辦理處分，並限期改善後。原告依水污染防治法第五十四
      條規定檢具相關證明文件報請查驗案，經環保署派員於九十年十二月二十五日
      現場稽查採樣送驗，查驗結果化學需氧量（COD）664 mg／L（最大限值 100mg
      ／L）、懸浮固體（SS）115000mg／L（最大限值 50mg／L）未符合放流水標準
      ，有稽查紀錄表及檢驗報告附卷可稽，視為未完成改善，被告據以自查驗日起
      執行按日連續處罰（期限自九十年十二月二十五日至九十一年一月三日止計十
      日），每日各處罰鍰六萬元整（合計六十萬元整），核與前開規定，並無不合
      。
    4.綜上所述，原告違反事實明確，敬請審議，以正法紀。
  理  由
一、本件被告以原告從事土石加工作業，前因排放廢水未符合放流水標準違反行為時
    水污染防治法第七條第一項規定，經被告以九十年八月十六日九○彰府環三字第
    一三七一四四號函附編號：六九七五號處分書裁處十二萬元罰鍰，並通知限期於
    九十年十一月十五日前改善完成。期限屆滿前，原告送達符合放流水標準之檢驗
    報告或其他證明文件向被告報請查驗，期限屆滿後經環保署中區督察大隊派員於
    九十年十二月二十五日現場稽查，經採樣送驗結果：化學需氧量六六四毫克／公
    升、懸浮固體一一五○○○毫克／公升，仍未符合放流水標準，被告據以認定其
    未完成改善，依違反行為時水污染防治法第七條第一項規定，依同法第三十八條
    及同法施行細則第六十四條第二項，自違反時間九十年十二月二十五日起至九十
    一年一月三日止合計十日執行按日連續處罰，每日各處六萬元罰鍰（十日合計處
    六十萬元）。原告不服，提起訴願，遭決定駁回，固非無見。
二、經查按日連續處罰之制度本質，性質上係屬行政執行罰（行政院環境保護署八十
    九年十月廿三日（８９）環署水字第００六二六四五號函亦同此認定），而行政
    執行罰之目的乃在督促義務人「將來」義務之履行，並非對「過去」行為之處罰
    ，故於義務人已申報完成改善，並經檢驗合格後，主管機關即已失去督促將來改
    善的意義，其再為處罰已無法令之授權目的（授權主管機關處執行罰以督促義務
    人履行義務）之情事存在，自不得再就改善前義務人之違法行為予以處罰。本件
    原告於九十一年一月三日申報改善完成，向被告報請查驗。被告於同年三月十八
    日派員至原告現場查驗，查驗結果原告已將製程產生之廢水，經由場內設置之廢
    水處理設施處理後，回抽至現場供製程使用，並無污水排放，原告已經改善完成
    ，已據被告訴訟代理人自承在案，並有水污染稽查紀錄一件附卷可稽。準此，因
    原告於限期改善完成日前未完成改善，則被告若要按日連續處罰，應於九十一年
    一月三日第二次申報改善完成報請查驗日前為之，否則即已失去行政執行罰乃在
    督促義務人將來義務履行之目的。復按水污染防治法施行細則第六十四條規定之
    意旨，原告經完成改善，並於九十一年一月三日報請被告查驗之翌日起，被告應
    暫停開具處分書。原告既已於九十一年一月三日報請被告查驗，並已查驗合格，
    依上開說明，被告自不得於原告改善完成後，再就改善完成前原告之違章行為予
    以處罰。是被告於原告改善完成後之九十一年三月十三日，始行使職權，以九十
    一年三月十三日府授環三字第○九一○○三八七五九○號函予以處分，回溯執行
    九十年十二月二十五日起至九十一年一月三日止之按日連續處罰，即有權力濫用
    之違法（最高行政法院八十九年度判字第二五七三、三四一五號判決參照）。原
    處分既有上開違誤，訴願決定未予糾正，亦有疏失。原告起訴據以指摘，為有理
    由，自應由本院將原處分及訴願決定均予以撤銷，以昭折服。至於兩造其餘之主
    張，與本件判決結果無影響，自無再一一加以審究之必要，併此敘明。
三、據上論結，本件原告之訴有理由，依行政訴訟法第一百九十五條第一項前段、第
    九十八條第三項前段，判決如主文。
中      華      民      國    九十二    年      一      月     十四     日
                 臺 中 高 等 行 政 法 院 第 二 庭
                                審 判 長 法     官  沈  水  元
                                         法     官  王  德  麟
                                         法     官  林  秋  華
右正本證明與原本無異。
如不服本判決，應於判決送達後二十日內向本院提出上訴書狀，其未表明上訴理由者
，應於提起上訴後二十日內向本院提出上訴理由書（須依對造人數附具繕本）；如於
本判決宣示或公告後送達前提起上訴者，應於判決送達後二十日內補提上訴理由書（
須附繕本）。未表明上訴理由者，逕以裁定駁回。
提起上訴應預繳送達用雙掛號郵票拾份（每份三十四元)。
中      華      民      國    九十二    年      一      月     十四     日
                                        法院書記官  杜  秀  君


司法院資訊處製作；財團法人民間司法改革基金會備份。
